【裁判字號】    92,重訴,175
【裁判日期】    920619
【裁判案由】    土地所有權移轉登記等
【裁判全文】
臺灣高雄地方法院民事判決  九十二年度重訴字第一七五號
    原      告    壬○○
    被      告    己○○
                  庚○○
                  戊○○
    兼右共同
    訴訟代理人    辛○○○  住.
    被      告    乙○○    住.
                  丙○○    住.
                  甲○○    住.
    兼右三人共同
    法定代理人    丁○○    住.
右當事人間請求土地所有權移轉登記等事件，本院判決如左：
    主      文
被告應就其被繼承人胡萬生所遺坐落高雄市○○區○○段八小段第一六四地號土地（
面積一五二平方公尺、地目田）辦理繼承登記後，再將上開土地所有權移轉登記與原
告。
訴訟費用由被告連帶負擔。
    事      實      及      理      由
一、本件被告乙○○、丙○○、甲○○、丁○○經合法通知，均未於言詞辯論期日到
    場，核無民事訴訟法第三百八十六條所列各款情形，爰依原告之聲請，由其一造
    辯論而為判決。
二、原告主張其與訴外人胡萬生二人，於民國（下同）六十八年五月間共同出資購買
    坐落高雄市○○區○○段三小段第二六七及二六九地號土地，面積合計○‧三○
    五四公頃，持分各四分之一，約定雙方持分各八分之一，惟暫時均以胡萬生名義
    辦理所有權登記，其後上開土地因高雄市第二十五期土地重劃之結果，變更為高
    雄市○○區○○段八小段第一六四及一六四之一地號土地；嗣胡萬生於八十六年
    三月五日死亡，繼承人有被告辛○○○（胡萬生之妻）、己○○、庚○○、戊○○、訴外人吳胡碧芬（均為胡萬生之子女）等五人，其中吳胡碧芬於八十六年七
    月二十日死亡，繼承人有被告丁○○（吳胡碧芬之夫）、乙○○、丙○○、甲○○（均為吳胡碧芬之子女）等四人，即本件被告均為胡萬生之合法繼承人。而於
    胡萬生死亡後，被告辛○○○即代表其他繼承人出面與原告協議，雙方約定終止
    前開借名登記契約，並於借名登記契約終止後，坐落高雄市○○區○○段八小段
    第一六四之一地號土地（下稱第一六四之一號土地）應歸胡萬生繼承人所有，而
    高雄市○○區○○段八小段第一六四地號土地（下稱系爭土地）則歸原告所有，
    胡萬生之繼承人願於辦妥繼承登記後將系爭土地所有權移轉登記與原告。原告爰
    依終止借名登記契約之法律關係及兩造間上開約定，請求被告就系爭土地為繼承
    登記後，將該土地所有權移轉登記與原告。從而聲明：如主文所示。
三、被告己○○、庚○○、戊○○、辛○○○則以原告之主張雖為真實，惟被告己○○、庚○○、戊○○、辛○○○並無不願辦理繼承登記及所有權移轉登記之意等
    語置辯。至被告丁○○、乙○○、丙○○、甲○○則以其已經辦理限定繼承，且
    對原告之主張是否真實並不清楚，但若被告辛○○○承認原告之主張為真實，則
    其亦無意見等語抗辯。並均聲明：駁回原告之訴。
四、經查，原告與訴外人胡萬生二人，於六十八年五月間共同出資購買坐落高雄市○○區○○段三小段第二六七及二六九地號土地，約定雙方持分各八分之一，惟暫
    時均以胡萬生名義辦理所有權登記，其後上開土地因高雄市土地重劃之結果，變
    更為高雄市○○區○○段八小段第一六四（即系爭土地）及一六四之一號土地；
    嗣胡萬生於八十六年三月五日死亡，繼承人有被告辛○○○、己○○、庚○○、
    戊○○及訴外人吳胡碧芬等五人，其中吳胡碧芬於八十六年七月二十日死亡，繼
    承人有被告丁○○、乙○○、丙○○、甲○○等四人，即本件被告均為胡萬生之
    合法繼承人。而於胡萬生死亡後，被告辛○○○即代表其他繼承人出面與原告協
    議，雙方約定終止前開借名登記契約，並於借名登記契約終止後，第一六四之一
    號土地應歸胡萬生繼承人所有，而系爭土地則歸原告所有，胡萬生之繼承人願於
    辦妥繼承登記後將系爭土地所有權移轉登記與原告之事實，為兩造所不爭，並據
    原告提出切結書、土地登記謄本、立約書各一件及戶籍謄本五件為證，堪信其為
    真正。
五、按所有權移轉登記屬處分行為之一種，凡因繼承於登記前已取得不動產物權者，
    其取得雖受法律之保護，不以其未經繼承登記而否認其權利，但繼承人如欲將其
    因繼承而取得公同共有之遺產為所有權移轉登記，因屬於處分行為，依民法第七
    百五十九條規定，自非先經繼承登記，不得為之。故對於未辦繼承登記之公同共
    有遺產提起請求移轉登記之訴，合併請求先辦理繼承登記，於辦理繼承登記後再
    為移轉登記，尚符合訴訟經濟之原則，為法之所許（最高法院七十年台上字第一
    二○八號判決意旨參照）。本件被告均為訴外人胡萬生之繼承人，就系爭土地所
    有權尚未辦理繼承登記，從而原告為請求所有權移轉登記之必要，一併訴請被告
    先行辦理系爭土地之繼承登記，核屬正當，即應准許。
六、再查，系爭土地及第一六四之一號土地係由原告與訴外人胡萬生共同出資購買，
    並由胡萬生出借名義以供登記所有權，即原告與胡萬生間就該二筆土地成立借名
    登記契約；而被告辛○○○於胡萬生死亡後，代表胡萬生之全體繼承人出面與原
    告達成協議，約定終止上開借名登記契約，且系爭土地歸由原告取得，已如前述
    ，從而本件被告即失其擁有系爭土地所有權之正當合法權源，應將系爭土地之所
    有權移轉登記與原告。另被告丁○○、乙○○、丙○○、甲○○雖辯稱其已辦妥
    限定繼承，原告之訴並無理由等語，然按為限定繼承之繼承人，就被繼承人之債
    務，並非全不負責，而係僅負以遺產為限度之物的有限責任；經查，本件原告請
    求之標的為被告丁○○、乙○○、丙○○、甲○○被繼承人吳胡碧芬所遺之遺產
    ，並不涉及被告丁○○、乙○○、丙○○、甲○○本身固有之財產，故被告丁○○、乙○○、丙○○、甲○○辯稱其已辦妥限定繼承，原告之訴並無理由等語，
    並不足採。
七、綜上所述，系爭土地既係原告與胡萬生共同出資所購置，而借名登記在胡萬生名
    下，且原告已合法終止該借名登記契約，並與胡萬生之繼承人即本件被告約定系
    爭土地所有權歸原告取得；從而，原告本於終止借名登記之法律關係及兩造間之
    約定，請求被告應先就系爭土地為繼承登記後，再將該土地所有權移轉登記與原
    告，即屬有據，應予准許。
據上論結，本件原告之訴為有理由，依民事訴訟法第三百八十五條第一項前段、第八
十五條第二項，判決如主文。
中      華      民      國    九十二    年      六      月     十九     日
                              臺灣高雄地方法院民事第二庭
~B審判長法官  楊富強
~B法      官  陳樹村
~B法      官  楊筑婷
右為正本係照原本作成。
如不服本判決，應於送達後廿日內，向本院提出上訴狀並表明上訴理由，如於本判決
宣示後送達前提起上訴者，應於判決送達後十日內補提上訴理由書（須附繕本）。
中      華      民      國    九十二    年      六      月     十九     日
~B法院書記官  胡淑芳


司法院資訊處製作；財團法人民間司法改革基金會備份。
